---
title: "Programacion en R"
author: "Alfredo Aburto Alcudia: Curso de analisis de datos con Google"
date: "`r Sys.Date()`"
output: 
  html_document:
    toc: true # Mostrar tabla de contenido en documento R markdown
    toc_depth: 5 # Niveles de la tabla de contenidoo
    toc_float: true # Mostrar la tabla de contenido en todo el documento
    collapsed: true # Si solo queremos que muestre el nivel principal
    smooth_scroll: true # Reflejar nuestra ubicación en barra de contenido
    theme: journal # Estilo del documento
    highlight: kate # Estilo del codigo
    df_print: paged # Estilo para mostrar los datos
    code_folding: show # Mostrar o no el código del documento
---

<div style="text-align: justify;">

## Introducción
El presente documento tiene como objetivo mostrar las notas realizadas durante
la formación de Google como analista de datos junior. Lo anterior, con el fin
de fungir como guía de consulta en temas básicos y como última instancia
prácticar en la utilización de R markdown para la creación de informes. Ya que
anteriormente todas las descripciones teoricas se habian realizado como 
comentarios sobre archivos de extension ".R".

## Estructuras de datos en R
Una forma de crear una vector es utilizar la función c()
llamada función "combinar"
Los vectores atómicos solo pueden contener elementos del mismo
tipo.

### Vectores
#### Definición de un vector númerico
```{r vector_numeric}
vector_01 <- c(2.5,4.9,1.3)
vector_01
```

#### Definición de un vector de números enteros
```{r vector_numeros_enteros}
vector_02 <- c(2L, 3L, 9L)
vector_02
```

#### Definición de un vector de caracteres y valores logicos
```{r vectores_caracter_logicos}
vector_03 <- c("Ciencia", "Datos", "Tecnología")
vector_03
vector_04 <- c(TRUE, TRUE, FALSE, TRUE, FALSE, FALSE)
vector_04
```

### DETERMINAR PROPIEDADES DE VECTORES (Tipo y longitud)
#### Determinar el tipo de vector con el que se trabaja
```{r tipo_vector}
typeof(vector_03)
```

#### Verificar si un vector es de un tipo específico usando la función 'is'
```{r funcion_is}
is.logical(vector_02)
is.integer(vector_02)
```

#### Determinar la longitud del vector
```{r longitud_vector}
length(vector_04)
```

#### Asignación de nombres a los elementos de un vector

Definimos el vector x como ejemplo
```{r vector_ejemplo01}
x <- c(1, 3, 5)
```

Asignamos nombres a cada elemento del vector x con la función 'names()'

```{r funcion_names}
names(x) <- c("a", "b", "c")
x # Pasamos por consola el vector x
```
La asignación de nombres a los elementos de un vector puede ser útil para hacer 
que el código sea más legible y comprensible, ya que puedes referirte a los elementos 
por sus nombres en lugar de sus índices. Por ejemplo, para acceder al elemento 
"c" del vector x
```{r}
x["c"]
```
Con lo anterior enviamos por pantalla al elemento c del vector x

### LISTAS
Las listas difieren de los vectores atómicos porque sus elementos pueden ser de 
cualquier tipo. Además las listas pueden contener a otras listas.

#### Definición de una lista utilizando la funcion list()
```{r funcion_list}
lista_01 <- list("alfredo", 17L, 8.3, FALSE)
lista_01
```

#### Definición de listas anidadas
```{r list_02}
lista_02 <- list(2L, 3.9273, "a", TRUE, list("b", FALSE))
lista_02
```

#### Determinar la estructura de una lista
Si se desea saber qué tipos de elementos contiene una lista, puedes utilizar 
la función str().
```{r funcion_str}
str(lista_02)
```
Al ejecutar la función str(), R mostrará la estructura de datos de la lista 
mediante la descripción de sus elementos y tipos

#### Nombrando los elementos de una lista
Al igual que con los vectores, podemos nombrar los elementos de una
lista, asignandole a cada elemento un nombre cuando definimos la lista.

```{r nombrando_elementos_lista}
lista_03 = list('Temperatura (K)' = 20.5, "Presion (atm)" = 1L)
lista_03 # Enviamos por pantalla lista_03
```
</div>