---
title: "Programacion en R"
author: "Alfredo Aburto Alcudia: Curso de analisis de datos con Google"
date: "`r Sys.Date()`"
output: 
  html_document:
    toc: true # Mostrar tabla de contenido en documento R markdown
    toc_depth: 5 # Niveles de la tabla de contenidoo
    toc_float: true # Mostrar la tabla de contenido en todo el documento
    collapsed: true # Si solo queremos que muestre el nivel principal
    smooth_scroll: true # Reflejar nuestra ubicación en barra de contenido
    theme: journal # Estilo del documento
    highlight: kate # Estilo del codigo
    df_print: paged # Estilo para mostrar los datos
    code_folding: show # Mostrar o no el código del documento
---

<div style="text-align: justify;">

## Introducción
El presente documento tiene como objetivo mostrar las notas realizadas durante
la formación de Google como analista de datos junior. Lo anterior, con el fin
de fungir como guía de consulta en temas básicos y como última instancia
prácticar en la utilización de R markdown para la creación de informes. Ya que
anteriormente todas las descripciones teoricas se habian realizado como 
comentarios sobre archivos de extension ".R".

## Estructuras de datos en R
Una forma de crear una vector es utilizar la función c()
llamada función "combinar"
Los vectores atómicos solo pueden contener elementos del mismo
tipo.

### Vectores
#### Definición de un vector númerico
```{r vector_numeric}
vector_01 <- c(2.5,4.9,1.3)
vector_01
```

#### Definición de un vector de números enteros
```{r vector_numeros_enteros}
vector_02 <- c(2L, 3L, 9L)
vector_02
```

#### Definición de un vector de caracteres y valores logicos
```{r vectores_caracter_logicos}
vector_03 <- c("Ciencia", "Datos", "Tecnología")
vector_03
vector_04 <- c(TRUE, TRUE, FALSE, TRUE, FALSE, FALSE)
vector_04
```

### DETERMINAR PROPIEDADES DE VECTORES (Tipo y longitud)
#### Determinar el tipo de vector con el que se trabaja
```{r tipo_vector}
typeof(vector_03)
```

#### Verificar si un vector es de un tipo específico usando la función 'is'
```{r funcion_is}
is.logical(vector_02)
is.integer(vector_02)
```

#### Determinar la longitud del vector
```{r longitud_vector}
length(vector_04)
```

#### Asignación de nombres a los elementos de un vector

Definimos el vector x como ejemplo
```{r vector_ejemplo01}
x <- c(1, 3, 5)
```

Asignamos nombres a cada elemento del vector x con la función 'names()'

```{r funcion_names}
names(x) <- c("a", "b", "c")
x # Pasamos por consola el vector x
```
La asignación de nombres a los elementos de un vector puede ser útil para hacer 
que el código sea más legible y comprensible, ya que puedes referirte a los elementos 
por sus nombres en lugar de sus índices. Por ejemplo, para acceder al elemento 
"c" del vector x
```{r}
x["c"]
```
Con lo anterior enviamos por pantalla al elemento c del vector x

### LISTAS
Las listas difieren de los vectores atómicos porque sus elementos pueden ser de 
cualquier tipo. Además las listas pueden contener a otras listas.

#### Definición de una lista utilizando la funcion list()
```{r funcion_list}
lista_01 <- list("alfredo", 17L, 8.3, FALSE)
lista_01
```

#### Definición de listas anidadas
```{r list_02}
lista_02 <- list(2L, 3.9273, "a", TRUE, list("b", FALSE))
lista_02
```

#### Determinar la estructura de una lista
Si se desea saber qué tipos de elementos contiene una lista, puedes utilizar 
la función str().
```{r funcion_str}
str(lista_02)
```
Al ejecutar la función str(), R mostrará la estructura de datos de la lista 
mediante la descripción de sus elementos y tipos

#### Nombrando los elementos de una lista
Al igual que con los vectores, podemos nombrar los elementos de una
lista, asignandole a cada elemento un nombre cuando definimos la lista.

```{r nombrando_elementos_lista}
lista_03 = list('Temperatura (K)' = 20.5, "Presion (atm)" = 1L)
lista_03 # Enviamos por pantalla lista_03
```
___
## Fechas y horas
Para trabajar con fechas y horas utilizammos el paqute lubridate. Para ello es
necesario instalar y cargar los paquetes tidyverse y lubridate el cual es parte
de tidyverse
 - Instalacion de paquete tydyverse

```{r instalacion_tydiverse}
install.packages("tidyverse")
```

 - Carga de paquetes tidyverse y lubridate utilizando la función 'library()'
```{r carga_tidyverse}
library(tidyverse)
```

Lubridate es un paquete diseñado para trabajar con fechas y horas de una manera
más sencilla y cómoda. Algunas de las funciones y características clave incluyen:
- Parseo de fechas: Facilita la conversión de texto a objetos de fecha y hora.
- Manipulación de fechas: Proporciona funciones para extraer y manipular 
componentes de fechas, como días, meses, años, horas  y minutos.
- Operaciones con fechas: Permite realizar cálculos y operaciones entre fechas
de manera intuitiva.
- Manejo de zonas horarias: Facilita el trabajo con zonas horarias y la 
conversión entre ellas.

### Trabajando con fechas y horas

#### Tipos
En R hay tres tipos de datos que hacen referencia a un instante en el tiempo
- Fecha: ("2002-10-17")
- Hora de un dia: ("23:54:46 UTC")
- Fecha-hora: ("2010-04-25 16:12:05 UTC")

La hora se expresa en UTC, que quiere decir Hora Universal Coordinada, más 
comúnmente conocida como tiempo civil. Este es el estándar principal que 
regula los relojes y  la hora mundial.

Obtener la fecha actual (mes, año, día)
```{r funcion_today}
today()
```

Obtener fecha y hora actual

```{r funcion_now}
now()
```
Al trabajar con R, hay tres modos posibles de crear formatos de fecha-hora: 
- Desde una cadena
- Desde una fecha individual
- Desde un objeto de fecha/hora existente

R crea fechas en el formato estándar yyyy-mm-dd (año-mes-día) por defecto.

#### Convertir a partir de una cadena
Los datos de fecha/hora a menudo se expresan como cadenas. 
Puedes convertir cadenas en fechas y fecha-hora utilizando 
las herramientas provistas por lubridate. Estas herramientas
automáticamente trabajan sobre el formato de fecha/hora. 

1. Primero, identifica el orden en el año, el mes y el día que aparecen en tus 
fechas.

2. Ordena las letras y, m y d (año, mes y día) en el mismo orden. Eso te dará el 
nombre de la función lubridate que analizará tu fecha.

Por ejemplo, para la fecha 2021-01-20, utilizarás el orden ymd:

```{r}
fecha_01 <- ymd("2021-01-20")
fecha_01 # Enviamos por pantalla fecha_01
```

mdy Febrero 20th, 2023
```{r}
fecha_02 <- mdy("Febrero 20th, 2023")
fecha_02
```

Estas funciones también toman números que no están entre comillas y los 
convierte al formato yyyy-mm-yy.

```{r}
fecha_03 <- ymd(20210120)
fecha_03
```

#### Crear componentes de fecha-hora

La función ymd() y sus variantes crean fechas. Para crear una fecha-hora desde 
una fecha, agrega un guion bajo y una o más de las 
letras h, m y s (horas, minutos y segundos) al nombre de la función:

```{r}
fecha_04 <- ymd_hms("2021-01-20 20:11:59")
fecha_04
```

Notar el orden en el que se ponen las letras en la función

```{r}
fecha_05 <- ymd_hms("2021-01-20 20:11:59")
fecha_05
```

#### Cambiar entre objetos existentes de fecha-hora
Quizas se quiera cambiar entre una fecha-hora y una fecha. Se puede utilizar la
función as_date() para convertir una fecha-hora en una fecha.

```{r funcion_as_date}
fecha_06 <- as_date(now())
fecha_06
```

## Organizar datos
Si nuestra información no esta ordenada no podemos transformar la información
en conocimiento. Ordenar nuestros datos nos permite conocer nuevos detalles
de nuestros datos.

Para lograrlo utilizaremos las funciones:
- arrange()
- group_by()
- filter()

1. Inserta el paquete tidyverse para poder utilizar su núcleo
2. Obtención de conjunto de datos
```{r conjunto_palmerpenguins}
install.packages("palmerpenguins")
```
3. Cargamos nuestros datos
```{r}
library(palmerpenguins)
```

**Ordenar datos por una columna especifica en este caso longitud de su pico**

Los siguientes comandos crean un **tibble** y es importante recordar que
estos comandos NO modifican mi conjunto de datos, solo estan temporalmente por
pantalla

```{r orden_ascendente}
penguins %>% arrange(bill_length_mm) # Ordena ascendentemente
```
```{r orden_descendente}
penguins %>% arrange(-bill_length_mm) # Ordena descendente añandiendo "-"
```

Si deseamos crear un nuevo marco de datos que contenga los datos ordentados
seguiremos el siguiente ejemplo, con él logramos guardar datos limpios sin
perder infromación del conjunto de datos original

```{r guardar_datos_ordenados}

penguins_bill_descen <- penguins %>% arrange(-bill_length_mm)
View(penguins_bill_descen)

```

### group_by()

Esta función suele combinarse con otras funciones, nos permite agrupar por
alguna columna en particular y luego realizar una operación esos grupos

- Creamos nuestro grupo
```{r}
penguins %>% 
  group_by(island) %>% # Agrupamos por isla
  drop_na() %>% # Eliminamos filas con valores nulos en cualquier columna
  summarise(mean_bill_length_mm = mean(bill_length_mm))
```
En el fragmento anterior la función summarise se utiliza para resumir los datos
dentro de cada grupo, en este caso, calculando la media de una columna especifica.

Otro ejemplo de uso
```{r}
penguins %>% 
  group_by(island) %>% 
  drop_na() %>% 
  summarise(max_bill_length_mm = max(bill_length_mm))
```

Podemos utilizar tanto group_by como summarise para realizar los dos ejemplos
anteriores simultasneamente:

```{r funcion_summarise}
penguins %>% 
  group_by(species, island) %>% 
  drop_na() %>% 
  summarise(max_bl = max(bill_length_mm), mean_bl = mean(bill_length_mm))
```

El fragmento anterior logra realizar varias tareas de limpieza gracias al uso 
de la canalización o pipes, el resultados es un conjunto de datos que muestra
la longitud máxima del pico y el promedio de la longitud del pico por especie
que se encuentra en cada isla.

### filter()
Supongamos que deseamos obtener solo los datos sobre los pinguinos Adelie.

```{r funcion_filter}
penguins %>% 
  filter(species == "Adelie") # Exactamente igual a la especia Adelie
```

## Transformación de Datos
A veces necesitamos dividir una variable entre múltiples columnas o
combinar las columnas atuales, o incluso agregar nuevos valores a el 
marco de datos. Las funciones básicas incluyen:

- separate()
- unite()
- mutate()

**Creamos un marco de datos desde cero**

```{r creacion_manual_dataframe}
id <- c(1:10)
name <- c("John Mendes", "Rob Stewart", "Rachel Abrahamson", "Christy Hickman", 
          "Johnson Harper", "Candace Miller", "Carlson Landy", "Pansy Jordan", 
          "Darius Berry", "Claudia Garcia")

job_title <- c("Professional", "Programmer", "Management", "Clerical", "Developer",
               "Programmer", "Management", "Clerical", "Developer", "Programmer")

employee <- data.frame(id, name, job_title)

print(employee)
```

### separate()
Permite separar datos de un data frame de una columna en especifico con algun
separador que podamos encontrar por ejemplo un espacio

```{r funcion_separate}
employee_separate <- separate(employee, name, into=c("first_name", "last_name"), sep=" ")
employee_separate
```

Con la función anterior decimos "del data-frame employee en la columna name
separa el contenido de cada fila en dos columnas, el primer elemento de la 
separación lo colocas en la columna "first_name" y el segundo elemento en
la columna "last_name", para encontrar cada elemento debes buscar un espacio
en blanco como caracter de separacion.

La función separate tiene un aliado, la función unite.

### unite()
Esta función nos permite fusionar columnas entre sí, es decir, lo opuesto a la
funcion separate.

**Trabajando con el data.frame con dos columnas de nombre**
```{r funcion_unite}
unite(employee_separate, 'name', first_name, last_name, sep=" ")
```

Con la funcion anterior decimos "Usa el data frame employee_separate, nombra la
columna donde se juntaran las columnas como 'name, une las columnas 'first_name',
y 'last_name' y separalos con un espacio"

### mutate()

La función mutate()permite agregar una columna de datos es decir una nueva
variable.
```{r}
install.packages("palmerpenguins")
library(palmerpenguins)
data('penguins')
View(penguins)
```

En este dataset, la masa de los pinguinos se encuentra en gramos. Por lo que
crearemos una nueva columna con la masa corporal en kg


```{r funcion_mutate}
penguins %>% 
  mutate(body_mass_kg = body_mass_g/1000, flipper_length_m=flipper_length_mm/1000)
```

### Mismos datos diferentes resultados

Instalamos el paquete donde se encuentra el data set sobre el
cuarteto de Anscombe
```{r}
install.packages('Tmisc')
```

Cargamos los datos
```{r}
library(Tmisc)
data(quartet)
View(quartet)
```

Este conjunto de datos contiene 4 conjuntos de ejex x e y.
Los datos se pueden resumir a través de diferentes parametros estadisticos.
Obtendremos un resumen de cada conjunto de datos con la media, desvest y la
correalacion.

Cargamos paquetes necesarios para usar summarize

```{r instala_dplyr}
install.packages("dplyr")
library(dplyr)
```
```{r}
quartet %>% 
  group_by(set) %>% 
  summarize(mean(x), sd(x), mean(y), sd(y), cor(x, y))
```

Al observar la salida del comando anterior podemos ver que tanto la media,
como la desviacion estandar y la correlacion entre las variables x e y en 
cada cuadrante es identica. Pero mirar unicamente el resumen estadistico puede
resultar engañoso. Para notar esto, creaeremos algunos gráficos:

```{r}
ggplot(quartet,aes(x,y)) + geom_point() + geom_smooth(method=lm, se=FALSE) + 
  facet_wrap(~set)
```

Los gráficos generados muestran las grandes diferencias que hay para cada 
cuadrante

### Función de sesgo
En R podemos cuantificar el sesgo comparando el resultado real de nuestros
datos con el resultado previsto. Existe explicacion estadistica detras de lo
mencionado anteriormente, sin embargo, con la funcion bias no es necesario
hacer el cálculo en forma manual.

#### bias()
La función bias calcula el promedio en que el resultado real supera al
resultado previsto. Está incuido en el paqueto de diseño Sim.

Si el modelo no tiene sesgo, el resultado debería ser bastante cercano a cero.
Un resultado alto significa que tus datos podrían estar sesgados.

- Instalando y cargando el paquete

```{r instalando_SimDesign}
install.packages("SimDesign")
library(SimDesign)
```

Usaremos la función bias para comparar las temperaturas pronosticadas con las 
temperaturas reales.

- Tomando una muestra del conjunto de datos de temperatura

```{r}
actual_temp <- c(68.3, 70, 72.4, 71, 67, 70)
predicted_temp <- c(67.9, 69, 71.5, 70, 67, 69)
```

- Usando bias

```{r funcion_bias}
bias_01 = bias(actual_temp, predicted_temp)
bias_01
```
- Otro escenario

Trabajaremos para una tienda de juegos, la tienda viene llevando un registro de
cuantas copias de juegos nuevos venden en la fecha de lanzamiento. Quieren 
comparar estas cifras con sus ventas reales para saber si los pedidos de stock
oinciden con sus necesidades reales

```{r}
actual_sales <- c(150, 203, 137, 247, 116, 287)
predicted_sales <- c(200, 300, 150, 250, 150, 300)

bias_02 <- bias(actual_sales, predicted_sales)
bias_02
```
Si el resultado del bias es **positivo** significa que estamos por abajo de lo
pronosticado. Por el contrario, un resultado **negativo** indica que estamos por
arriba del pronostico. En nuestro ultimo escenario, significaria que estamos
pidiendo demasiado stock para las fechas de lanzamiento.

El sesgo se refiere a la tendencia sistemática de los errores, es decir,
si las predicciones tienden a ser sistemáticamente más altas o más bajas que 
los valores reales.

### Visualizacion de datos
En R existen multiples paquetes que permiten crear visualizacion de datos.
Plotly te permite realizar una gran variedad de funciones de visualización,
por otro lado, RGL se enfoca en soluciones específicas como visualizaciones 3D.

Algunos de los paquetes más populares incluyen:
- ggplot2
- Plotly
- Lattice
- RGL
- Dygraphs
- Leaflet
- Highcharter
- Patchwork, 
- gganimate y ggridges. 

#### ggplot2
Creado por el estadístico y desarrolador Hadley Wickham en 2005, inspirado por
el libro "The Grammar of Graphics", un estudio académico sobre la visualizacion
de datos, escrito por el cientifico de la computación Leland Wilkinson.

De igual forma que los humanos usamos la gramatica para establecer normas para
crear oraciones, la gramática de los gráficos nos da normas para armar 
cualquier tipo de visualización.

ggplot2 tiene algunos bloques de constricción básicos que puedes usar para crear
diagramas. Cuando tenemos claros estos bloques de consturccion básicos podemos
usarlos para crear muchos tipos de diagramas diferentes. Además, puedes agregar
o quitar capas de detalles a tu diatrama sin cambiar su estructura básica o los
datos subyacentes.

Puedes crear todo tipo de diagramas diferentes, entre ellos, diagramas de 
dispersión, gráficos de barras, diagramas de línea, y muchos más. 

Puedes cambiar los colores, el diseño y las dimensiones de tus diagramas y
gregar elementos de texto como títulos, leyendas y etiquetas. Con solo un poco 
de código puedes crear representaciones visuales de alta calidad.

Además, ggplot2 te deja combinar manipulación y visualización de datos usando el 
operador de canalización. Ggplot2 también tiene muchísimas funciones que 
satisfacen todas tus necesidades de visualización de datos. 

Nos enfocaremos en algunos conceptos centrales en ggplot2: 
- estética
- figuras geométricas
- facetas
- etiquetas y anotaciones.

#### Estética
La estética incluye cosas como el tamaño, la forma y el color de tus puntos de 
datos. Piensa en una estética como una conexión o mapeo entre una característica 
visual en tu diagrama y una variable en tus datos. 

#### Figuras geométricas
Una figura geométrica se refiere al objeto geométrico usado para representar 
tus datos. Por ejemplo, puedes usar puntos para crear un diagrama de dispersión,
barras para crear un gráfico de barras o líneas para crear un diagrama de líneas. 
Puedes elegir una figura geométrica que se adapte al tipo de datos que tienes. 
Los puntos muestran la relación entre dos variables cuantitativas. 
Las barras muestran una variable cuantitativa que varía entre diferentes categorías.

#### Facetas
Las facetas te permiten mostrar grupos más pequeños, o subconjuntos, de datos.
Con las facetas, puedes crear diagramas separados para todas las variables 
en tu conjunto de datos.

#### Funciones label y annotate
Por último, las funciones label y annotate te dejan personalizar tu diagrama. 
Puedes agregar texto como títulos, subtítulos y leyendas para comunicar el
propósito de tu diagrama o destacar datos importantes.

#### Proceso de creación de un diagrama

1. Preparar datps

El paquete ggplot2 te permite usar código R para especificar el conjunto de 
datos, la figura geométrica y la estética de tu diagrama.
Para hacerlo, primero elige un conjunto de datos con el que trabajar. 

```{r}
library(ggplot2)
library(palmerpenguins)
data("penguins")
View(penguins)
```

2. Creación del diagrama

Supongamos que quieres modelar la relación entre masa corporal y longitud de
aletas en las tres especies de pingüino. Puedes elegir una figura geométrica
específica que se adapte al tipo de datos que tienes. Los puntos muestran la
relación entre dos variables cuantitativas. Un diagrama de dispersión de puntos
sería una manera eficaz de mostrar la relación entre las dos variables. 
Puedes colocar longitud de aleta en el eje X y masa corporal en el eje Y.

```{r creacion_diagrama}
ggplot(data = penguins) +geom_point(mapping = aes(x = flipper_length_mm, 
                                                  y = body_mass_g))
```

- ggplot(data = penguins):
  En ggplot 2, comienzas un diagrama con la función 
  ggplot(). 
  La función ggplot() crea un sistema de coordenadas al que puedes 
  agregar capas. El primer argumento de la función ggplot() es el conjunto de 
  datos a usar en el diagrama. En este caso, es “penguins”.

- +: Luego agregas un símbolo “+” para agregar una nueva capa a tu diagrama. 
  Completas el diagrama agregando una o más capas a ggplot().

- geom_point(): Luego eliges una figura geométrica agregando una función 
  geométrica. La función geom_point() usa puntos para crear diagramas de 
  dispersión, la función geom_bar usa barras para crear gráficos de barras, etc.
  En este caso, elige la función geom_point para crear un diagrama de dispersión 
  de puntos. El paquete ggplot2 viene con muchas funciones geométricas diferentes. 

- (mapping = aes(x = flipper_length_mm, y = body_mass_g)): Cada función geométrica
  en ggplot2 toma un argumento de mapeo. Esto define cómo se aplican variables 
  de tu conjunto de datos a propiedades visuales. El argumento de mapeo siempre
  se utiliza en conjunto con la función aes(). Los argumentos X e Y de la 
  función aes() especifican qué variables aplicar al eje X y al eje Y del 
  sistema de coordenadas. En este caso, quieres aplicar la variable 
  “flipper_length_mm” al eje X y la variable “body_mass_g” al eje Y.

El diagrama muestra una relación positiva entre las dos variables.
Es decir, cuanto más grande es el pingüino, más larga es la aleta.

- **Consejo profesional**: Puedes escribir la misma sección de código que aparece
 arriba usando una sintaxis diferente con el argumento de mapeo dentro de la
 llamada de ggplot(): 
```{r consejo_profesional}
 ggplot(data = penguins, mapping = aes(x = flipper_length_mm, 
                                         y = body_mass_g)) + geom_point()
```

####  Modificar la apariencia de las visualizaciones

Con la estética podemos cambiar la apariencia de nuestros datos en la 
visualizacion que estamos crando. Existen tres atributos básicos a tener en
cuenta al crear visualizaciones de datos.

La estética se define como una propiedad visual de un objeto de tu diagrama y
los tres atributos eséticos son los siguientes:

- color
- tamaño
- forma

- color: te permite modificar el color de todos los puntos de tu diagrama o el
  color de cada grupo de datos.

```{r atributo_color}
ggplot(data=penguins) + geom_point(mapping = aes(x=flipper_length_mm, 
                                                 y=body_mass_g,
                                                 color=species))
```
En el bloque anterior decimos que cambie el color por cada especie diferente.

- tamaño: te permite modificar el tamaño de los puntos de tu diagrama por grupo
  de datos

- forma: te permite modificar la forma de los puntos de tu diagrama por grupo 
  de datos

```{r atributo_shape}
ggplot(data=penguins) + geom_point(mapping = aes(x=flipper_length_mm, 
                                                 y=body_mass_g,
                                                 shape=species))
```
Aqui destacamos las diferentes especies usando diferentes formas geometricas
aplicando la variable especies a la estetica shape

Podemos **aplicar más de una estetica a una misma variable**

```{r}
ggplot(data=penguins) + geom_point(mapping = aes(x=flipper_length_mm, 
                                                 y=body_mass_g,
                                                 shape=species, color=species))
```

**Aplicando las tres esteticas**
```{r aplicar_multiples_esteticas}
ggplot(data=penguins) + geom_point(mapping = aes(x=flipper_length_mm, 
                                                 y=body_mass_g,
                                                 shape=species, 
                                                 color=species,
                                                 size=species))
```


- estetica alpha
  Esta estetica mapaea nuestros datos con la estetica alfa que controla la 
  transparencia de los puntos.
  
```{r estetica_alpha}
ggplot(data=penguins) + geom_point(mapping = aes(x=flipper_length_mm, 
                                                 y=body_mass_g,
                                                 alpha=species))

```

Todo lo relacionado con la estetica de nuestro conjunto de datos ira dentro de
la funcion 'aes()', definir los ejes x e y son parte de la estetica. Como  se 
mencionó, modificar el color, tamaño y forma es parte de la estetica, por lo 
que si deseamos modificarlos iran dentro de la función mecionada.

Con la funcion **aes**, tambien mapeamos nuestros datos lo que significa emparejar
una variable especifica en tu conjunto de datos con una estética especifica.

Podemos fijar una estetica por separado de una variable especifica. 
Digamos que queremos cambiar el color de tosos los puntos a violeta.
Pero no queremos aplicar color a una variable especifica como especia. Solo
queremos que cada punto de nuestro diagrama de dispersion sea violeta. Para 
lograrlo debemos colocar nuestro nuevo trozo de codigo fuera de la funcion
aes y usar comillas para nuestro valor de color.

```{r}
ggplot(data=penguins) + geom_point(mapping = aes(x=flipper_length_mm, 
                                                 y=body_mass_g,),
                                   color='purple')
```

- Usando diferentes funciones geometricas

Anteriormente nos hemos centrado en los gráficos de dispersión de puntos,
pero existen diferentes gráficos que se pueden usar en ggplot al modificar
las figuras geometricas que representaran a nuestros datos.

En ggplot2 una figura geométrica es un objeto geométrico usado para representar
a nuestros datos. Las figuras geometricas incluyen puntos, barras, lineas, etc.

#### geom functions
- geom_point(): Para graficos de dispersion de puntos
- geom_bar(): Para gráficos de barras
- geom_line(): Para graficos de linea
- geom_smoot(): Grafica con linea suavizada
- geom_jttler(): Crea diagramas de dispersión y luego agrega una pequeña cantidad
  de ruido aleatorio, ayuda a lidiar con el trazado excesivo, que sucede cuando
  los puntos de datos de un diagrama se super ponen unos con otros.

Para modificar la figura geometrica a utilizar es necesario modificar la funcion
geom en el codigo. Si queremos modificar el grafico de dispersion que mostraba
la relacion entre las variables flliper_length_mm y body_mass_g por una grafica
con una linea suave podemos hacerlo como sigue:

```{r grafico_linea_suave}
ggplot(data=penguins) + geom_smooth(mapping = aes(x=flipper_length_mm,
                                                y=body_mass_g))
```

La funcion geom_smooth es util para mostrar tendencias generales en nuestros datos.
La linea muestra con laridad la relación positiva entre nuestras variables.

Podemos combinar diferentes geometrias, supongamos que deseamos mostrar tanto
la tendencia general y los puntos individuales de nuestros datos.

```{r combinando_geometrias}
ggplot(data=penguins) +
  geom_smooth(mapping = aes(x=flipper_length_mm,
                            y=body_mass_g)) +
  geom_point(mapping = aes(x=flipper_length_mm,
                           y=body_mass_g))
```

Digamos que ahora queremos modelar una linea separada para cada especie

```{r linea_por_categoria}
ggplot(data=penguins) +
  geom_smooth(mapping = aes(x=flipper_length_mm,
                            y=body_mass_g, linetype=species))
```

El bloque anterior agrega la estetica linetype para que a cada especie de
pinguino le asigne una tipo de linea y una linea suavizada diferente.

Si quisieramos que las lineas fueran iguales pero una diferente para cada 
especie podemos utilizar la estetica line

```{r}
ggplot(data=penguins) +
  geom_jitter(mapping = aes(x=flipper_length_mm, y=body_mass_g), color='green') +
  geom_point(mapping = aes(x=flipper_length_mm, y=body_mass_g), color='red')
```

Con el codigo anterior comparamos las geometrias jitter y point.

##### Graficas de barras

Para ejemplificar su uso, utilizaremos el conjunto de datos de diamantes,
incluidos en ggplot2

```{r}
data("diamonds")
View(diamonds)
```

- Creacion de un grafico de barras (vertical)

```{r grafico_barras_vertical}
ggplot(data=diamonds) + 
  geom_bar(mapping = aes(x=cut))
```


- Creacion de un grafico de barras (horizontal)

```{r grafico_barras_horizontal}
ggplot(data=diamonds) + 
  geom_bar(mapping = aes(y=cut))

```


Cuando solo especificamos solo un eje para un grafico de barras, R de manera
automatica completa el otro eje con el conteo de observaciones para las 
categorias existentes en el eje que si se ha especificado.

Esta geometria utiliza las diversas esteticas que hemos mencionado anteriormente,
teniendo algunas particularidades como es la estetica fill

Apliquemos la estetica color a la variable cut:

```{r estetica_color}
ggplot(data=diamonds) + 
  geom_bar(mapping = aes(x=cut, color=cut))
```

El codigo anterior aplica color pero solo a los contronos de nuestras barras,
si queremos que el color se aplique tambien en el relleno (que es lo mas comun),
podemos usar la estetica fill

```{r estetica_fill}
ggplot(data=diamonds) + 
  geom_bar(mapping = aes(x=cut, fill=cut))

```

En este ultimo ejemplo producimos un grafico de barras con relleno de colores,
pero es importante hacer la observacion de que aplicamos la estetica fill sobre
la misma variable que estamos mapeando. Si por el contrario, indicamos como
variable de aplicacion de la estetica fill una diferente a la especificada
produciremos un grafico de barras apiladas.

Apliquemos fill a variable clarity en vez de cut

```{r grafico_barras_apiladas}
ggplot(data=diamonds) + 
  geom_bar(mapping = aes(x=cut, fill=clarity))
```

Ahora nuestro grafico muestra 40 combinaciones diferentes de corte y claridad,
5 categorias por 8 niveles diferentes de claridad. Cada combinacion tiene su
propio bloque 

ggplot2 tiene muchas mas figuras geometricas que se pueden utilizar, para 
conocerlas se puede consultar la documentacion de ggplot

#### Mas sobre el suavizado

A veces, puede ser difícil comprender tendencias en tus datos solo a través 
de diagramas de dispersión. El suavizado permite detectar una tendencia de datos
aun cuando no puedes notar con facilidad una tendencia en los puntos de datos 
graficados. La funcionalidad de suavizado de ggplot2 es útil porque suma una l
ínea de suavizado como otra capa en un diagrama; la línea de suavizado ayuda a
ue un observador casual entienda el sentido de los datos.

##### Suavizado loess

Óptimo para suavizar diagramas con menos de 1000 puntos

```{r suavizado_less}
ggplot(data=penguins) + 
  geom_point(mapping = aes(x=flipper_length_mm,y=body_mass_g)) +
  geom_smooth(mapping=aes(x=flipper_length_mm,y=body_mass_g),method = "loess")

```

##### Suavizado gam

El suavizado con modelos aditivos generalizados, es útil para suavizar
diagramas con un gran número de puntos

```{r suavizado gam}
ggplot(data=diamonds) + 
  geom_point(mapping = aes(x=carat,y=price)) +
  geom_smooth(mapping=aes(x=carat,y=price),method = "gam",formula = y ~s(x))
```

La funcionalidad de suavizado en ggplot2 ayuda a que los diagramas de datos 
sean más legibles, para que puedas reconocer mejor las tendencias de datos y 
sacar conclusiones clave.

El método GAM (Generalized Additive Model) es una técnica de modelado 
estadístico que extiende los modelos lineales generalizados (GLM) permitiendo
que las relaciones entre las variables predictoras y la variable de respuesta 
sean no lineales. Los modelos aditivos generalizados se construyen sumando 
funciones suavizadas de las variables predictoras.

En el código que proporcionaste, `geom_smooth` se utiliza con el método "gam" 
para realizar un suavizado de los datos. La función `s(x)` en la fórmula 
específica cómo se suaviza la relación entre las variables. Aquí hay una 
explicación más detallada:
- **Método "gam"**: Indica que se está utilizando un modelo aditivo 
  generalizado para realizar el suavizado. Este método es útil cuando
  se sospecha que la relación entre las variables no es estrictamente lineal 
  y puede tener patrones más complejos.

- **`formula = y ~ s(x)`**: La fórmula especifica la relación entre la 
  variable de respuesta (`y`) y la variable predictora (`x`). En este caso, 
  se está utilizando una función suavizadora (`s()`) en la variable `x`. 
  La función `s()` es responsable de suavizar la relación, permitiendo así 
  que la relación sea no lineal.

En resumen, el código está creando un gráfico de dispersión (`geom_point`) de
los datos diamonds con las variables `carat` en el eje x y `price` en el eje y. 
Luego, utiliza `geom_smooth` con el método "gam" y una fórmula que incluye una 
función suavizadora `s(x)` para mostrar una línea suavizada que representa la 
relación entre `carat` y `price`. Esto ayuda a visualizar tendencias más suaves 
y a identificar patrones en los datos que pueden no ser evidentes en el gráfico 
de dispersión original.

El código está creando un gráfico de dispersión (geom_point) de los datos 
diamonds con las variables carat en el eje x y price en el eje y. Luego, 
utiliza geom_smooth con el método "gam" y una fórmula que incluye una función
suavizadora s(x) para mostrar una línea suavizada que representa la relación 
entre carat y price. Esto ayuda a visualizar tendencias más suaves y a 
identificar patrones en los datos que pueden no ser evidentes en el gráfico
de dispersión original.

#### Estetica y facetas

Las facetas permite crear grupos mas pequeños o subconjutnos de datos. Las
facetas muestran diferentes caras de los datos. El uso de facetas ayuda a 
descubrir nuevos patrones y enfocarte en relaciones entre diferentes variables.

ggplot2 tiene dos funciones para facetas:
- facet_wrap() 
- facet_grid()

##### facet_wrap()
Nos sirve para crear subconjuntos a traves de una sola variable. Esto se 
ejemplifica con el conjunto de datos de pinguinos, en donde podriamos querer
crear un diagrama por separado para cada especie.

```{r facet_wrap}
ggplot(data=penguins) + 
  geom_point(mapping = aes(x=flipper_length_mm,
                           y=body_mass_g, color=species)) +
  facet_wrap(~species)
```

Ejemplo con el conjunto de datos diamons

```{r}
ggplot(data=diamonds) + 
  geom_bar(mapping = aes(x=color, fill=cut)) +
  facet_wrap(~cut)

```

#####facet_grid()
Si deseamos facetar nuestros datos por mas de una variable utilizamos
facet_grid(), esto separa los diagramas en facetas verticalmente según los
valores de la primera variable y horizontalmente según los valores de la 
segunda variable.

Por ejemplo podemos tomar nuestro diagrama de pinguinos y usar facet_grid
con las variables, sex y species

```{r facet_grid}
ggplot(data=penguins) + 
  geom_point(mapping = aes(x=flipper_length_mm,
                           y=body_mass_g, color=species)) +
  facet_grid(sex~species)
```

El codigo anterior crea 9 gráficos diferentes, hay 3 especies y 3 generos. 
Y cada grafico representa la relacion body_mass_g vs flipper_length_mm.
con facet_grid() podemos reorganizar y mostrar con rapidez datos complejos
y hace que sea más fácil ver realciones entre diferentes grupos.

#### Personalizando la apariencia de nuestros diagramas

##### Usando las funciones label y annotate
En ggplot2, agregar anotaciones a un diagrama puede ayudar a explicar el
propósito del diagrama o a destacar datos importantes. Cuando presentas tus 
visualizaciones de datos a interesados, quizás no tengas mucho tiempo para 
reunirte con ellos. Las etiquetas y anotaciones dirigirán su atención a 
elementos clave y los ayudarán a comprender tu diagrama con rapidez. 

###### label()
Es util para agregar etiquetas informativas a un diagrama, como titulos, 
subtitulos y leyendas

Agregando un titulo

```{r funcion_labs}
ggplot(data = penguins) +
  geom_point(mapping = aes(x=flipper_length_mm, y=body_mass_g, color=species))+
  labs(title="Palmer Penguins: Body Mass vs. Flipper Length",
       subtitle = "Sample of Three Penguin Species",
       caption = "Data collected by Dr. Kristen Gorman")
```

Si queres ingresar texto dentro de la cuadricula para destacar puntos de
datos especificos, utilzamos la siguiente funcion:

###### annotate()
Este texco comunica con claridad lo que muestra el diagrama y reforzará una
parte importante de nuestros datos.

Los argumentos de la función annotate incluyen informacion sobre el tipo de
etiqueta, coordenadas x e y donde se ubicara la etiqueta y el texto que 
incluirá la etiqueta.

```{r funcion_annotate}
ggplot(data = penguins) +
  geom_point(mapping = aes(x=flipper_length_mm, y=body_mass_g, color=species))+
  labs(title="Palmer Penguins: Body Mass vs. Flipper Length",
       subtitle = "Sample of Three Penguin Species",
       caption = "Data collected by Dr. Kristen Gorman") +
  annotate("text", 
           x=220, y=3500,
           label= "The Gentoos are the largest",
           color="black",
           fontface="bold",size=4.5,angle=25)
```


##### Guardar visualizaciones
Poder reproducir y compartir nuestro trabajo es importante en el analisis de 
datos. Para lograr guardar nuestras visualizaciones utilizamos la opción 
exportar en la pestaña de daigramas de RStudio o la funcion ggsave() que
ofrece el paquete ggplot2

###### Usando ggsave()

ggsave() es una funcion util para guardar un diagrama. De manera determinada
guarda el último diagrama que ejecutaste y lo guarda del tamaño del dispositivo
gráfico actual.

</div>
